【裁判字號】    88,訴,407
【裁判日期】    890310
【裁判案由】    損害賠償
【裁判全文】
臺灣新竹地方法院民事判決  八十八年度訴字第四○七號
    原      告  超越小客車租賃公司
    法定代理人  乙○○
    訴訟代理人  甲○○
    被      告  丙○○
右當事人間請求損害賠償事件，由刑事庭移送前來，本院判決如左：
    主    文
被告應給付新台幣肆拾伍萬柒仟伍佰陸拾柒元及自民國八十八年一月一日起至清償日
止，按週年利率百分之五計算之利息。
原告其餘之訴駁回。
訴訟費用由被告負擔五分之三，餘由原告負擔。
本判決原告勝訴部分，於原告以新台幣壹拾玖萬伍仟參佰肆拾肆元供擔保後得假執行
。
原告其餘假執行之聲請駁回。
    事    實
甲、原告方面：
 一、聲明：
 （一）被告應給付原告新台幣（下同）一百一十萬九千二百五十元及自本件起訴狀
       繕本送達翌日起至清償日止，按週年利率百分之五計算之利息。
 （二）願供擔保請准為假執行宣告。
 二、陳述：
  （一）緣原告係從事小客車租賃業務，被告於民國八十六年十一月一日上午十時三
        十分許，至原告位於高雄市前金區○○○路一四八號營業所，以持變造換貼
        為自己相片之訴外人黃國安駕駛執照，向原告租得車號ＸＸ—二六一一號自
        小客車，被告並於租賃契約上偽簽黃國安之署名，且給付二千元之租金。惟
        被告並未將上開汽車交還予原告，經原告比對被告以往八十五年所留存之租
        車記錄後，始知悉被告係持偽造證件向原告租用上開汽車，為此原告具狀向
        台灣高雄地方法院檢察署提出告訴，經該院檢察署以黃國安係因應徵被告之
        工作，方將上開駕駛執照留予被告，且從未看過被告，因認黃國安犯罪嫌疑
        不足，而為不起訴處分，並將被告所涉之前開詐欺案件移送鈞院審理，經鈞
        院八十六年度訴字第一六一號判決被告意圖供行使之用，而偽造有價證券，
        處有期徒刑三年十月，且被告與原告所簽訂之租賃契約書，為被告所有供犯
        罪所用之物，併依法宣告沒收，而被告對於上開判決並未上訴，故被告之犯
        行堪可認定。另前開汽車係原告於八十六年七月十四日以四十八萬九千元之
        價格所購買，並於同年月十七日即向監理單位辦理營業用牌照，自可證明該
        車係供原告營業租賃之用而非自用，職是被告既係故意不法侵害原告之財產
        權，被告依法自應負損害賠償責任。
  （二）按故意或過失不法侵害他人之權利者，負損害賠償責任；負損害賠償責任者
        ，除法律另有規定或契約另有訂定外，應回復他方損害發生前之原狀，因回
        原狀而應給付金錢者，自損害發生時起，加給利息；不能回復原狀或回復原
        狀有重大困難者，應以金錢賠償其損害；損害賠償，除法律另有規定或契約
        另有訂定外，應以填補債權人所受損害及所失利益為限，依通常情形，或依
        已定之計畫、設備或其他特別情事，可得預期之利益，視為所失利益，民法
        第一百八十四條第一項前段、第二百十三條、第二百十五條、第二百十六條
        分別定有明文。
  （三）查被告以不法行為騙取系爭汽車，自應依法回復原狀，亦即將之返還予原告
        ，惟被告自騙得系爭汽車後，迄今均未能將該車交出，且該車是否已遭解體
        或為其他處置，被告亦未能為之交待，為此原告認為本件回復原狀已不可能
        或顯有重大困難，自得請求被告以金錢賠償；又系爭汽車乃原告於八十六年
        七月十四日以四十八萬九千元所購買，依七十二年八月十日行政院台（七二
        ）財字第一八三一號函之固定資產耐用年數表第二類第三項之小汽車五年之
        耐用年限，以平均法計算汽車損害賠償額為三十六萬六千七百五十元，其計
        算方式如下：
      １依曾隆興博士所著之現代損害賠償法論，所謂平均法係以固定資產成本減除
        殘價後之餘額，按固定資產耐用年限表之耐用年數平均分攤，以計算其每期
        折舊額。
      ２查系爭汽車之取得成本為四十八萬九千元，其耐用年限為五年，該車之殘價
        為八萬一千五百元【殘價（ｓ）＝取得成本／耐用年數＋1＝81500】；而系
        爭汽車折價後價格等於（成本減殘價）乘以折舊率乘以經過年限，按系爭汽
        車之折舊率依年限為零點二，經過年限依原告於八十六年七月十四日購買，
        八十七年十二月二十一日起訴，時間為一年五月又八天，爰以一年半即依一
        ．五年計算小客車之折舊，其計算式為『（000000－00000）×0.2×1.5＝
        122250』。是計算原告所得請求賠償之金額為起訴時之時價即四十八萬九千
        元為成本減去折舊即十二萬二千二百五十元等於三十六萬六千七百五十元（
        00000－00000＝366750）。本件原告就系爭汽車部分之損害賠償額為二十八
        萬五千二百元（000000－00000＝285200）。
      ３次查系爭汽車係原告供租賃而收取租金之用，且原告之營業項目又係小客車
        租賃業務，故系爭汽車於購進後即可供原告出租而收取每日二千元租金，惟
        因被告之不法侵害致上開可預期之利益喪失，原告自得請求被告賠償所失利
        益，以被告自八十六年十一月一日向原告詐騙系爭汽車，從翌日起原告即因
        被告之詐騙行為而喪失每日應可收取之租金，為此原告爰以八十六年十一月
        二日起至本件起訴之日即八十七年十二月二十一日止，共計四百十二日，總
        計八十二萬四千元（2000×412＝824000）。
      ４縱上原告總計請求之金額為一百十萬九千二百五十元（285250＋824000＝00
        00000 ）。
  三、證據：提出契約書影本二十一件、駕駛執照、汽車新領牌照登記書、發票、本
      票、不起訴處分書、判決影本各一件、所得稅核定通知書影本三件、牌照稅繳
      款書影本五件、燃料稅使用費繳納通知書影本八件。
乙、被告方面：
    被告未於言詞辯論期日到場，亦未提出準備書狀作何聲明或陳述。
    理    由
一、程序方面：
（一）本件被告經合法通知，未於言詞辯論期日到場，核無民事訴訟法第三百八十六
      條各款所列情形，爰依原告聲請，由其一造辯論而為判決。
（二）按訴狀送達後，原告不得將原訴變更或追加他訴。但有下列情形之一者，不在
      此限。三、擴張或減縮應受判決事項之聲明者，民事訴訟法第二百五十五條第
      一項第三款定有明文。經查本件原告起訴狀請求判決被告應給付原告一百十九
      萬九千二百五十元，繼於本院審理中減縮聲明為被告應給付原告一百十萬九千
      二百五十元，此係減縮應受判決事項之聲明，核與首揭規定相符，應予准許，
      合先敘明。
二、實體方面：
（一）按故意或過失不法侵害他人之權利者，負損害賠償責任；負損害賠償責任者，
      除法律另有規定或契約另有訂定外，應回復他方損害發生前之原狀，因回原狀
      而應給付金錢者，自損害發生時起，加給利息；不能回復原狀或回復原狀有重
      大困難者，應以金錢賠償其損害；損害賠償，除法律另有規定或契約另有訂定
      外，應以填補債權人所受損害及所失利益為限，依通常情形，或依已定之計畫
      、設備或其他特別情事，可得預期之利益，視為所失利益，民法第一百八十四
      條第一項前段定有明文、第二百十三條、第二百十五條、第二百八十六條分別
      定有明文。次按所謂「不能回復原狀」，係指依社會通念回復原狀已屬不能而
      言；而所謂「回復原狀顯有重大困難」，則係指回復原狀需費過鉅、需時過長
      或難以發生預期效果而言，應依誠信原則，視具體情況而客觀判斷之，最高法
      院分別著有七十五年度台上字第十九號、八十四年度台上字第一二四二號判決
      可稽；另所謂「所受損害」，係指現存財產因損害事實之發生而被減少，屬於
      積極的損害；若新財產之取得，因損害事實之發生而受妨害，則屬於消極的損
      害，應為「所失利益」之範圍，其判斷標準，以依客觀外部情事，足認有取得
      利益之可能，因責任原因事實之發生致不能取得時，即足以當之，並不已有取
      得利益之絕對確實為必要，此亦有最高法院四十八年度台上字第一九三四號判
      例、八十一年度台上字第二一四九號判決可參。
（二）本件原告起訴主張被告於八十六年十一月一日持偽造訴外人黃國安之駕駛執照
      ，以黃國安之名義向伊租用系爭汽車，並交付以黃國安之名義所簽發之本票供
      承租系爭汽車之擔保，致伊陷於錯誤而將該車交付與被告，惟被告迄今仍未將
      該車交還之事實，業據原告提出租賃契約書、駕駛執照、本票、不起訴處分書
      為證，且有本院八十六年訴字第一六一號判決在卷可參，自堪信為真實。是原
      告主張因被告之詐欺行為而受損害，並爰依侵權行為之法律關請求被告負損害
      賠償責任，於法尚無不符，應為准許。
（三）茲就被告應賠償之數臚列如下：
    １有關系爭汽車之部分：
      原告主張系爭汽車自交付與被告後，迄今已二年餘，原告並不知其現有之狀況
      如何，因認回復原狀有重大困難。經查被告於本院審理期間始終未出庭，而被
      告係屬詐欺之連續犯，且曾以與本件相同之手法於騙得數輛汽車，並於事後以
      典當方式處理贓物，此有本院八十六年度訴字第一六一號判決可參，衡諸一般
      常情，原告欲取回原車實甚為困難，是原告主張回復原狀有重大困難而請求金
      錢賠償，尚非無據。又系爭汽車系原告於八十六年七月十四日以四十八萬九千
      萬元所購買，並於同年月十七日領照使用，有原告提出之發票、汽車新領牌照
      登記書、牌照稅繳款通知書附卷可稽，自堪信為真實。本院依行政院所頒「固
      定資產耐用年限表」及「固定資產折舊率表」之規定，小客車之耐用年限為五
      年，依定率遞減法每年折舊千分之三六九，按卷附系爭汽車之汽車新領牌照登
      記書所載，系爭自小客車自領照使用之八十六年七月十七日起至提起本件訴訟
      之八十七年十二月二十二日止，實際使用之月數為一年五月又五日，計算之結
      果，系爭自小客車折舊為二十二萬九千四百四十二元（元以下四捨五入）「計
      算方式為：一年五月又五日之折舊應為（489000×0.369＝180441，000000－
      000000＝308559；308559×0.369＝113858，113858÷12×5＝47441，113858
      ÷365×5＝1560；180441＋47441＋1560＝229442），扣除折舊後之金額為二
      十五萬九千五百五十八元，本件系爭汽車因折舊後之價額為二十五萬九千五百
      五十八元。從而本件原告請求被告給付於二十五萬九千五百五十八元之範圍，
      為有理由；至其逾此範圍之請求，核屬無據，所訴應予駁回。
    ２有關所失利益之部分：
      查原告所營業之項目為汽車租賃業務，且原告購買系爭汽車係為出租之用，而
      系爭汽車之每日租金為二千元，業據原告提出契約書、汽車新領牌照登記書、
      所得稅核定通知書、使用牌照稅繳款書為證，應可認為真實，則原告請求被告
      給付因其不法侵害行為致所減少之租金收入，於法即無不合；惟被告以每日可
      得租金二千元，迄於本件起訴時已經過四百十二日為計算標準，而請求被告給
      付八十四萬四千元，尚有失當，蓋損害賠償係以填補債權人所受之損害，並非
      謂債權人得因損害之發生而更有所得，此係我國民法損害賠償制度之基本立法
      原則，此觀諸民法第二百十六條第一項規定益明。原告主張每日之租金為二千
      元，固有所據，惟衡諸一般社會常情，尚難認為該車每日均可租出，如准其所
      請求之數額，則顯然使原告因本件損害而更有所得，殊有違前開法條規定之意
      旨。依原告所提出之八十六、八十七年度所得稅核定通知書所示，原告全年之
      營業所得淨額分別為一百八十一萬三千五百八十元、一百六十九萬四千八百三
      十九元，而原告自承僅有十部自小客車供出租之用，則平均每部汽車每年之所
      得淨額應為十七萬五千四百二十一元「計算方式為：（0000000＋0000000）÷
      2÷10＝175421」（元以下四捨五入，下同），是系爭汽車每年之營業上損失
      ，應以十七萬五千四百二十一元為計算標準始為適當，故原告本件所失利益為
      十九萬八千零九元「計算方式為：（175421÷365×412＝198009）。是本件原
      告於此範圍內之請求，應予准許，逾此部份，則不應准許。
（四）綜上，本件原告請求被告給付二十五萬九千五百五十八元之所受損害及十九萬
      八千零九元之所失利益，共計四十五萬七千五百六十七元及自本件起訴狀繕本
      送達翌日即八十八年一月一日起至清償日止，按週年利率百分之五計算之利息
      ，為有理由，應予准許，逾此之範圍請求，洵屬無據，應予駁回。
（五）假執行之宣告：原告陳明願供擔保，聲請宣告假執行部分，就原告勝訴部分，
      核無不合，爰酌定相當擔保金額准許之；至於原告敗訴部分，其假執行之聲請
      即失所附麗，應併予駁回。
（六）本件事證已臻明確，原告其餘攻擊防禦方法及舉證，於本件判決結果無影響，
      爰無庸一一論列，附此敘明。
三、結論：原告之訴為有一部理由，一部無理由，依民事訴訟法第三百八十五條第一
    項前段、第七十九條、第三百九十條第二項，判決如主文。
中      華      民      國    八十九    年      三      月      十      日
                                  臺灣新竹地方法院民事第一庭
~B法      官  鍾啟煌
右為正本係照原本作成。
如對本判決上訴，須於判決送達後廿日內向本院提出上訴狀。
~B法院書記官  鄭姿萍
中      華      民      國    八十九    年      三      月     十三     日


司法院資訊處製作；財團法人民間司法改革基金會備份。
